臺灣橋頭地方法院民事判決
110年度勞簡字第46號
原      告  李穩琴  
被      告  台灣中科生物技研股份有限公司


法定代理人  陳佑任  
訴訟代理人  吳文淑律師
            陳筱文律師
            許祐寧律師
上列當事人間請求給付業務獎金等事件，本院於民國111年5月12
日言詞辯論終結，判決如下：
    主  文
原告之訴駁回。
訴訟費用由原告負擔。
    事實及理由
一、原告主張：
  ㈠原告於民國109年8月10日、11日至被告實習，於109年8月12
    日正式到職，擔任業務專員，並於110年8月31日自請離職，
    工作內容為經銷商關係維護與經營、促使總體業績及毛利率
    達成目標金額、控制業務費用及退貨比例、訪店及店點優化
    、執行行銷方案、加強產品銷售等。每月薪資原為新臺幣（
    下同）35,000元（含本薪26,000元、伙食津貼1,800元、全
    勤獎金1,000元、車輛補貼4,000元、電信津貼2,200元），
    於110年3月調升全勤獎金為2,000元，故調薪為每月36,000
    元，另每季度發放業績獎金。
  ㈡原季度業績獎金採到職月份比例計算發放，一季獎金平均金
    額約32,000元，被告突於110年1月起片面變更業績獎金發放
    標準與日期，而未發放110年第1季與第2季獎金，被告片面
    變更勞動契約並不拘束原告，原告於110年8月31日離職時，
    尚未領取110年第1季至第3季獎金96,000元（一季32,000元×
    3個月），且被告於110年5月28日公告加發疫情特別獎勵金6
    ,000元，原告離職時亦未領取，二者合計102,000元。上開
    獎金與原告每月薪資有高度連結，發放標準亦與原告業務工
    作內容高度相關，被告於面試時亦告知達成業績符合計算即
    會給予業績獎金，故上開獎金性質為工資，請求權於離職日
    前已產生，不得以離職為上開債權消滅原因，縱原告曾簽立
    離職則不發放之文件，亦因定型化契約條款顯失公平而無效
    ，原告自得依兩造勞動契約請求被告給付102,000元。又原
    告離職時110年第3季雖尚未結束，然原告109年8月到職時於
    109年第3季亦未完整任職，被告仍核以相應之季獎金，可認
    原告仍得依在職日數及績效等比例請領相對應之110年第3季
    季獎金。縱就獎金數額有所疑義，然原告業已證明其有獎金
    請求權，請依民事訴訟法第222條酌定獎金數額。
　㈢被告未依勞工退休金條例之規定為原告提撥6%勞工退休金（
    下稱勞退金），原告自109年8月至110年8月領取薪資總計52
    5,898元，而以投保級距計算總額為429,900元，被告短少提
    撥勞退金5,760元【（525,898元－429,900元）×6%】，扣除
    被告已於110年10月25日給付原告勞退金4,392元，尚有差額
    1,368元（5,760元－4,392元），自得請求被告提撥1,368元
    至原告勞退金專戶。為此，爰依兩造勞動契約、110年5月28
    日公告及勞工退休金條例之規定，提起本件訴訟等語。並聲
    明：㈠被告應給付原告102,000元及自起訴狀繕本送達翌日起
    至清償日止，按週年利率5%計算之利息；㈡被告應提繳1,368
    元至原告勞退金專戶。
二、被告則以：
　㈠兩造於109年8月12日簽立勞動契約（下稱系爭勞動契約），
    依系爭勞動契約第A.(a)條規定，決定及計算業務人員季獎
    金（即業績獎金），係以業務人員所服務之經銷商通路是否
    達成總體業績目標、是否達成目標毛利率、目標費用率、目
    標退貨率，以及業務執行是否確實做到超市店訪、店點優化
    及每日是否確實製作日報表等為評估標準，業績獎金並非被
    告業務人員單純提供勞務即可獲得，而是必須達成目標，以
    做為是否給與及決定金額之標準，且原告每季實際獲得金額
    均未達30,000元，數額亦不固定，此與每月均獲得固定薪資
    顯不相同，足證業績獎金實為被告為激勵士氣、鼓勵業務人
    員努力工作，留用人才之恩惠給與，核屬勞動基準法（下稱
    勞基法）施行細則第10條所定之久任獎金，非屬工資，則被
    告自可依據公司自治、經營管理原則，設定發放標準、並有
    隨時調整之權利。又被告雖於110年5月28日公告，疫情期間
    ，為感謝執行業務人員而加發疫情慰勞金8,000元，另就110
    年第2季達成基本門檻目標85%同仁，一併再加發疫情特別獎
    勵金6,000元，然疫情慰勞金、疫情特別獎勵金均係因疫情
    因素，被告為激勵在職業務人員士氣所給與之恩惠性給與，
    亦非工資。
　㈡另依系爭勞動契約第A.(c)條已明訂在職發放條款，此等恩惠
    性給與之領取，須於獎金發放時仍在職為條件，此係因業績
    獎金係為激勵在職業務人員之士氣，鼓勵業務人員久任被告
    公司所為之約定，倘若業務人員業已不在職，即與被告發放
    業績獎金之目的不符，基於公司自治、經營管理原則，此約
    定自屬合情、合理，原告自應同受拘束。原告離職前，被告
    110年第1季至第3季獎金均尚未公告發放日期，且尚未發放
    ，又疫情特別獎勵金6,000元，必須計算110年第2季業績後
    ，併同110年第2季獎金發放，而原告離職前，110年第2季業
    績尚未核算完畢，是原告既不符合發放110年第1季至第3季
    獎金、疫情特別獎勵金之條件，被告自無發放之義務。又依
    系爭勞動契約A.(a)條規定僅超市訪店、店點優化、日報表
    達成獎勵金是每月獨立計算，其餘業績獎金是每三季一個單
    位計算，且基於業務性質，需待被告確認應收帳款始計算達
    成率，而達成率會依每季情況調整，被告有盈餘之情況始提
    撥部分作為業績獎金，故各季獎金沒有固定發放時間，另原
    告於110年第3季未完全在職，理論上不可能達成業績達成率
    85%。且依被告公告之業務工作暨費用申請準則第3條第1款
    、原告簽署之承諾書第4條第1款約定，原告應提供日報表，
    否則視為曠職，被告並得扣減當月總體標的達成率百分比。
    原告自始未提供每日行程報告及相片以佐證確實有協助經銷
    商及通路努力達成業績目標，姑不論原告於獎金發放時業已
    離職，縱其經銷商有達成業績目標，被告仍有權扣減其總體
    目標達成率百分比，並因此不予發放業績獎金予原告。
　㈢原告怠忽職守，應自經銷商處允收之商品未能即時收回處理
    ，致商品過期報廢，造成被告受有14,380元之損害，依系爭
    勞動契約第D.(j)條約定，應由原告賠償，如認原告請求業
    績獎金有理由，被告即以原告應賠償之14,380元範圍內為抵
    銷。又經被告核算依法應補繳勞退金2,520元，然被告已於1
    10年10月25日支付原告勞退金4,392元，已逾應提撥之金額
    ，原告此部分主張亦無理由等語，資為抗辯。並聲明：㈠原
    告之訴駁回；㈡如受不利判決，願供擔保免為假執行。
三、兩造不爭執之事項：
　㈠兩造於109年8月12日簽立勞動契約（即系爭勞動契約），原
    告並於109年8月21日簽立被證14承諾書。
  ㈡原告於109年8月10日、11日至被告實習，於109年8月12日正
    式到職，擔任業務專員，工作內容為經銷商關係維護與經營
    、促使總體業績及毛利率達成目標金額、控制業務費用及退
    貨比例、訪店及店點優化、執行行銷方案、加強產品銷售等
    ，工作地點主要為大高雄地區。原告已於110年8月31日自請
    離職。
  ㈢原告每月薪資為35,000元，其中包括本薪26,000元、伙食津
    貼1,800元、全勤獎金1,000元、車輛補貼4,000元、電信津
    貼2,200元；全勤獎金於110年3月自1,000元調升為2,000元
    ，故月薪調整為36,000元。另依勞動契約第A.(a)條關於季
    獎金之約定，原告依公司業績獎金之規定，於符合規定後，
    將有獲得業績獎金之資格。業績獎金每季發放1次。
  ㈣被告自109年8月10日起為原告投保勞工保險，月投保薪資為3
    0,300元，109年9月1日月投保薪資調整為33,300元，嗣於11
    0年8月31日退保。
  ㈤原告上班時間為上午9時至下午6時，上班至被告高雄辦公室
    打上班卡，下班無庸打卡。
  ㈥被告於110年5月28日公告為疫情期間，仍在店頭前線執行業
    務，維持整體營運生計的同仁，表感謝意，每人特加發疫情
    慰勞金8,000元。另就第二季達成基本門檻目標85%同仁，加
    發疫情特別獎勵金6,000元。
  ㈦原告離職時，被告未給付原告110年第1季至第3季獎金、疫情
    特別獎勵金6,000元。
  ㈧被告曾發放原告109年第3季獎金17,090元、第4季獎金12,962
    元。
  ㈨被告於110年10月25日將勞退金4,392元匯予原告。
四、本件之爭點：
  ㈠原告可否請求被告給付110年第1季至第3季獎金、疫情特別獎
    勵金？如可，金額應為若干？
  ㈡被告就原告請求季獎金所為抵銷抗辯，有無理由？
  ㈢原告可否請求被告補提繳勞退金差額？如可，金額為若  干
    ？ 
五、本院得心證之理由：　　　　　　
　㈠原告可否請求被告給付110年第1季至第3季獎金、疫情特別獎
    勵金？如可，金額應為若干？
　⒈勞基法第2條第3款規定：「工資：謂勞工因工作而獲得之報
    酬；包括工資、薪金及按計時、計日、計月、計件以現金或
    實物等方式給付之獎金、津貼及其他任何名義之經常性給與
    均屬之」。另勞基法施行細則第10條規定：「本法第2條第3
    款所稱之其他任何名義之經常性給與係指左列各款以外之給
    與。一、紅利。二、獎金：指年終獎金、競賽獎金、研究發
    明獎金、特殊功績獎金、久任獎金、節約燃料物料獎金及其
    他非經常性獎金。三、春節、端午節、中秋節給與之節金。
    四、醫療補助費、勞工及其子女教育補助費。五、勞工直接
    受自顧客之服務費。六、婚喪喜慶由雇主致送之賀禮、慰問
    金或奠儀等。七、職業災害補償費。八、勞工保險及雇主以
    勞工為被保險人加入商業保險支付之保險費。九、差旅費、
    差旅津貼及交際費。十、工作服、作業用品及其代金。十一
    、其他經中央主管機關會同中央目的事業主管機關指定者。
    」，足認並非所有雇主之給付均屬於勞基法第2條第3款所規
    定之工資，應視該給付是否為勞工「因工作而獲得之報酬」
    ，且屬「經常性之給與」而定。而所謂「因工作而獲得之報
    酬」者，係指符合「勞務對價性」而言；另所謂「經常性之
    給與」者，係指在一般情形下經常可以領得之給付。判斷某
    項給付是否具「勞務對價性」及「給與經常性」，應依一般
    社會之通常觀念為之，其給付名稱為何，尚非所問。倘雇主
    為改善勞工生活而給付非經常性給與；或為其單方之目的，
    給付具有勉勵、恩惠性質之給與，即非為勞工之工作給付之
    對價，與勞動契約上之經常性給與有別，不得列入工資範圍
    之內。工作績效獎金屬為激勵員工士氣而發給，有如前開施
    行細則第二款所指之「競賽獎金、特殊功績獎金」，亦非經
    常性給與（最高法院86年度台上字第255號判決要旨參照）
    。本件兩造爭議之業績獎金、疫情特別獎勵金是否為工資，
    自應以該獎金是否為勞工給付勞務之對價，且屬經常性給與
    作為判斷依據。   
  ⒉原告雖主張被告110年第1至3季業績獎金性質為工資，縱已離
    職被告仍應給付等語，惟系爭勞動契約第A.(a)條約定：「
    乙方依公司業績獎金之規定，於符合規定後，將有獲得業績
    獎金之資格。業績獎金每季發放一次，目標如下：⑴GT通路
    總體業績達成季獎金（NTD30,000×50%），85%達成率起算。
    ⑵GT通路毛利率達成獎勵（NTD30,000×5%）×90%達成率起算
    。⑶GT通路費用率達成獎勵（NTD30,000×15%）×90%達成率起
    算。⑷GT通路退貨率優化獎勵（NTD30,000×10%）×90%達成率
    起算。⑸超市訪店＆店點優化＆日報表達成獎勵金（NTD30,000
    ×20%），每月獨立計算。」，並約定「※公司保有調整之權
    利」（見本院卷第181頁），足見被告就業績獎金設有達成
    率及比重等規範，並得由被告進行調整。
　⒊又關於被告所定各項業績目標及內容，所謂GT通路總體業績
    達成季獎金，係以經銷商在該季總體產品銷售金額達成狀況
    為條件，各經銷商每季設定其總體業績目標，若每季實際業
    績金額除以目標業績金額，達成85%以上，方符合獎金發放
    資格。GT通路毛利達成季獎金係經銷商每季毛利額均設有目
    標金額，倘若經銷商每季實際毛利額除以目標毛利額，達成
    90%以上，方符合發放條件。GT通路費用率達成獎勵，係被
    告為銷售產品給付通路之行銷費用，被告希望能控制在一定
    範圍內，從而經銷商每季設定有目標費用率（促銷費用除以
    銷售額），倘若經銷商每季降低費用率達成90%以上，才符
    合發放條件。GT通路退貨率優化獎勵，係被告希望經銷商降
    低被通路退回之商品成本，故被告就經銷商每季退貨率均設
    定為0.75%（銷退金額除以銷售額），若經銷商每季退貨率
    達成90%以上，才符合發放標準，被告於109年第3季取消超
    市訪店＆店點優化＆日報表達成獎勵金，110年第2季目標則調
    整為GT通路總體業績達成獎金、GT重點品項達成季獎金（達
    成條件與GT通路總體業績達成季獎金相同，此係被告依節慶
    、季節評估，佈達不同商品作為重點品項，要求經銷商以此
    為銷售重點）、GT通路毛利額達成季獎金（達成條件與前述
    毛利達成季獎金相同）、GT通路毛利率達成季獎金（經銷商
    每季設定有目標毛利率〈毛利額除以銷售額〉，以經銷商實際
    毛利率達目標毛利率）、GT通路費用率達成獎勵、GT通路退
    貨率優化獎勵、GT季重點任務獎金（被告每季指定不同任務
    目標，例如新商品上架到所負責賣場上架率達50%以上等等
    ，達成目標額85%以上者方符合發放條件）、GT五大品類達
    成季獎金（被告商品分為茶酚洗劑、手持清潔、食物保鮮、
    家用清潔、香氛五大品類，若經銷商當季在前開五個品類銷
    售額達成被告設定之目標銷售額90%以上，且4個以上品項有
    達到目標時符合發放條件），各項比重並予以調整，經被告
    陳明在卷（見本院卷第279至281頁），原告對於被告所述各
    季發放季獎金標準及比重分配內容亦無意見（見本院卷第38
    6頁），依此可知被告發放季獎金係以經銷商之各項銷售情
    形是否達成設定目標為計算依據，非逕以原告提供勞務多寡
    計算業績獎金，與勞工之勞務並無絕對之對價關係，且原告
    於本院審理時亦陳明：每位業務專員不一定每季可以達成公
    司之目標業績或達成率，若沒有達成公司要求的達成率，就
    不會有業績獎金等語明確（見本院卷第204頁），亦可知悉
    並非勞工單純提供勞務即可獲取業績獎金，此與勞工提供勞
    務而獲得報酬之性質有別，自難認前述業績獎金為勞務提供
    之對價，而應係被告基於雇主身分，視經銷商銷售達成程度
    所為獎勵性、恩惠性給與，其性質非屬勞基法所定之工資。
  ⒋另就疫情特別獎勵金部分，依被告於110年5月28日公告所載
    內容，係為向疫情期間，仍在店頭前線執行業務，維持整體
    營運生計的同仁，表感謝意，每人特加發疫情慰勞金8,000
    元。另就第二季達成基本門檻目標85%同仁，加發疫情特別
    獎勵金6,000元（見本院卷第189頁公告），依此可知疫情特
    別獎勵金發放原因係為感謝員工於疫情期間之辛勞，額外給
    與之勉勵，且以第二季達成目標85%為發放門檻，並非勞工
    提供勞務即當然可得，又屬疫情期間偶發性給與之獎勵，顯
    非一般情形均可獲得之經常性給與，亦非屬工資。
  ⒌依上開說明，原告主張之業績獎金及疫情特別獎勵金均非勞
    基法所定之工資，被告於原告離職時自無積欠工資之情。再
    依系爭勞動契約第A.(C)條約定：「獎金定義及規範：各式
    獎金發放屬非定型薪資給付，排除於勞動基準法第2條"工資
    "定義的設置。乙方如於獎金發放日前離職或有解除勞雇關
    係者，甲方將不另行發放。」（見本院卷第181頁），就非
    屬工資性質之獎金以勞工在職為發放條件，原告於簽立系爭
    勞動契約時亦知悉此約定，而前述業績獎金及疫情特別獎勵
    金既非勞基法所定工資，原告於發放前即已自請離職，自不
    得於事後再請求被告補發業績獎金及疫情特別獎勵金。原告
    雖主張系爭勞動契約為定型化契約，被告以在職為獎金發放
    條件之約定顯失公平而無效等語，然公司發給非屬工資性質
    之勉勵性、恩惠性給與，乃公司為鼓勵員工於在職時盡力表
    現爭取成績，促進公司整體發展、增加公司營利，或為獎勵
    員工辛勞等目的，而設定獎金制度，其以在職員工作為發放
    對象，自屬合理，且此屬公司管理自治範疇，尚難認此條款
    之約定有何顯失公平之處，原告此部分主張，尚難憑採。至
    原告另主張被告刻意拖延發放業績獎金等語，然依原告提出
    彰化銀行薪資明細表可知，109年第3季、第4季業績獎金係
    於110年2月20日、110年4月23日發放（見本院卷第253頁）
    ，距季度結束亦有4、5個月之久，而110年第1季、第2季季
    度結束後，向後再加計4、5個月計算期間，應屬正常，而該
    期間又逢110年5月至7間因疫情嚴峻升為三級警戒，各公司
    採行居家辦公、分流上班等措施，公司事務處理更為耗時不
    便，被告抗辯因而延誤會議召開以致無法確認獎金計算及發
    放等語，非無可採，況兩造均陳稱並未約定業績獎金發放時
    間等語明確（見本院卷第204、205頁），依前開說明自難認
    被告有何刻意拖欠之情事，原告此部分主張亦屬無據。
　㈡被告就原告請求季獎金所為抵銷抗辯，有無理由？
    依上開說明，原告不得請求被告給付業績獎金，被告就此所
    為抵銷抗辯，自無再予論述必要。
　㈢原告可否請求被告補提繳勞退金差額？如可，金額為若干？ 
　⒈按勞工退休金條例之適用對象為適用勞動基準法之本國籍勞
    工。雇主應為適用本條例之勞工，按月提繳退休金，儲存於
    勞保局設立之勞工退休金個人專戶。雇主應為第7條第1項規
    定之勞工負擔提繳之退休金，不得低於勞工每月工資百分之
    六，勞工退休金條例第6條第1項、第7條第1項第1款、第14
    條第1項分別定有明文。又按依本條例第14條第1項至第3項
    規定提繳之退休金，由雇主或委任單位按勞工每月工資總額
    ，依月提繳工資分級表之標準，向勞保局申報，勞工退休金
    條例施行細則第15條第1項亦有明定。
　⒉依前開說明，業績獎金不計入工資，又依系爭勞動契約第A.(
    b)條關於年中、年終獎金係約定：「乙方配合年中、年終考
    核程序，於符合規定後，將有獲得本獎金之資格，獎金計算
    以個人本薪為基礎，年度獎金發放受到企業和各業務單位的
    年度獲利表現、及個人年度表現評級，甲方保留發放修改之
    權利。」，故年中、年終獎金係依公司獲利、個人考評結果
    核定，符合規定始予發放，已難逕認屬勞務對價，復參酌勞
    基法施行細則第10條第2款規定不列為工資。是以，應以原
    告109年8月至110年2月月薪35,000元、110年3月至8月月薪3
    6,000元，對照勞退金月提繳分級表，上開期間月提繳工資
    均為36,300元，又勞退金係自勞工到職之日（申報開始提繳
    日）起計算至離職當日止，不分大小月份，每個月以30日計
    算，則原告自109年8月10日到職至110年8月31日離職，被告
    應提繳勞退金27,661元【（36,300元÷30×（30-10＋1）×6%＋3
    6,300元×6%×12，小數點以下四捨五入】，扣除被告已提繳2
    5,249元（見本院卷第53至55、191、194頁提繳明細），尚
    有差額2,412元。又被告已於110年10月25日給付原告勞退金
    4,392元，原告亦主張於本件請求予以扣除，依此計算，被
    告短繳差額未逾已付金額，原告請求被告再提繳1,368元至
    其專戶，尚屬無據。
六、綜上所述，本件原告依兩造勞動契約、110年5月28日公告及
    勞工退休金條例之規定，請求：㈠被告應給付原告102,000元
    及自起訴狀繕本送達翌日起至清償日止，按週年利率5%計算
    之利息；㈡被告應提繳1,368元至原告勞退金專戶，為無理由
    ，應予駁回。
七、本件事證已臻明確，兩造其餘陳述及攻擊防禦方法核與判決
    結果不生影響，爰不逐一論述，附此敘明。　　
八、訴訟費用負擔之依據：民事訴訟法第78條。
中　　華　　民　　國　　111 　年　　6 　　月　　6 　　日
                        勞動法庭      法  官  周佳佩
以上正本係照原本作成。
如對本判決上訴，須於判決送達後20日內向本院提出上訴狀並表
明上訴理由（須附繕本）。如委任律師提起上訴者，應一併繳納
上訴審裁判費。
中　　華　　民　　國　　111 　年　　6 　　月　　6 　　日
                                      書記官  許婉真